【裁判字號】    91,易,3015
【裁判日期】    920619
【裁判案由】    詐欺
【裁判全文】
臺灣板橋地方法院刑事判決                        九十一年度易字第三０一五號
    公  訴  人  臺灣板橋地方法院檢察署檢察官
    被      告  戊○○
右列被告因詐欺案件，經檢察官提起公訴（九十一年度偵字第九七０二號），本院判
決如左：
    主  文
戊○○無罪。
    理  由
一、公訴意旨略以：被告戊○○原係位於臺北縣新莊市○○路三十六號一樓尚揚交通
    公司（下稱尚揚公司）負責人，基於意圖為自己不法所有之犯意，於民國九十年
    十月二十二日，向前來尚揚公司選購營業小客車之丙○○佯稱「車號九Ｂ－六０
    七號（引擎號碼Ｂ一四ＸＤ００三二一號）營業小客車車況良好，絕非泡水車，
    交車後若發現該車係泡水車，可要求退車，其願無條件退還所有車款」云云，致
    丙○○陷於錯誤而與之簽立汽車買賣合約，約定總價款為新臺幣（下同）十六萬
    元，並交付該車之頭期款五千元及其他款項一萬一千元。詎丙○○領車後發現該
    車竟為泡水車，且故障連連，經耗費數萬元修理後，欲依前開買賣合約書之約定
    ，要求被告戊○○退車並退還前開車款，惟迭經催討無效，丙○○始知受騙，因
    認被告戊○○涉犯刑法第三百三十九條第一項之詐欺取財罪嫌。
二、按犯罪事實應依證據認定之，無證據不得推定其犯罪事實；又不能證明被告犯罪
    者，應諭知無罪之判決，刑事訴訟法第一百五十四條、第三百零一條第一項分別
    定有明文。次按所謂證據，係指直接間接足以證明犯罪行為之一切證人、證物而
    言；且事實之認定，應憑證據，如未能發現相當證據，或證據不足以證明，自不
    能以推測或擬制之方法，以為裁判基礎，最高法院三十年上字第一二八號、四十
    年台上字第八六號判例均可資參考。復按認定不利於被告之事實，須依積極證據
    ，苟積極證據不足為不利於被告事實之認定時，即應為有利於被告之認定，更不
    必有何有利之證據，最高法院三十年上字第八一六號判例意旨可資參照。再告訴
    人之告訴，係以使被告受刑事訴追為目的，是其陳述是否與事實相符，仍應調查
    其他證據以資審認，最高法院五十二年台上字第一三００號判例意旨亦可參照。
    另刑法第三百三十九條第一項詐欺取財罪之成立，以意圖為自己或第三人不法所
    有，以詐術使人將本人或第三人之物交付為要件，所謂以詐術使人交付，必須被
    詐欺人因其詐術而陷於錯誤，若其所用方法，不能認為詐術，亦不致使人陷於錯
    誤，即不構成該罪，最高法院四十六年台上字第二六０號判例足資參照。
三、本件公訴人認被告戊○○涉有詐欺取財犯行，無非係以告訴人丙○○之指訴，證
    人張嘉益、丁○○、廖可瑋、陳義翔、陳勝杰之證詞及告訴人所提出之錄音帶譯
    文乙份為其主要論據。訊據被告戊○○堅決否認有何詐欺取財犯行，辯稱：伊並
    不知該車係泡水車，伊向前手丁○○以十一萬五千元購得該車時，丁○○並未告
    知係泡水車，後伊將該車重新整修烤漆後，以中古車市場行情十六萬元價售予告
    訴人，伊賣車時並不知該車係泡水車，伊並無詐欺之不法犯行等語。
四、查本件告訴人丙○○向被告經營之尚揚公司於上述時地所購買之前該營業小客車
    ，其車體內部確有遭水浸過痕跡等情，業據證人即裕隆汽車服務廠引擎技師張嘉
    益於偵查中證稱：「（問：是否修過九Ｂ－六０七號營業小客車？）有」、「（
    前開車有無泡水過？）有進水過，當時車主（即告訴人丙○○）開前開車來，我
    進車內有聞到霉味，我翻開地毯看到很多水，但我無法確定水淹到哪裡，但引擎
    室看不出有淹水過的痕跡，我也有把側門防水膠條翻起來看也沒有看到水漬痕，
    不過後行李箱備胎處有一點點水，那是約九十年十一月間左右的事，所以我向告
    訴人說有可能泡到水了」（參見九十一年度他字第五七五號偵查卷第五十九頁以
    下），核與證人廖可瑋、陳義翔、陳勝杰於偵查中到庭證述情節相符（參見九十
    一年度偵字第九七０二號偵查卷第二十三頁反面、第二十七頁反面），復經證人
    即該車原車主丁○○於偵查中證稱：「納莉颱風時前開車子有泡水到保險桿部分
    ，‧‧‧，我發現我前開車泡到水時，我叫修車廠人用堆高機把車子搬走並修理
    ，‧‧‧，我認為前開車子狀況不錯，前開車子當時車內踏墊部分也有泡水，但
    尚未淹到椅子部分」（參見九十一年度偵字第九七０二號偵查卷第十頁反面）等
    語及本院審理時到庭證述：「‧‧‧九十年九月納莉颱風之後，車子有淹到保險
    桿下面，我有請堆高機去把車子拖出來‧‧‧」等情（參見本院九十二年三月十
    日訊問筆錄第三頁），並有告訴人所提出之該車內部進水痕跡照片九幀及告訴人
    與原車主丁○○對話之錄音譯文一份在卷可按，堪認該車先前確曾因颱風來襲遭
    水淹浸，客觀上屬一般中古車交易市場所認為之泡水車無誤。茲本件所應審究者
    ，係被告將前開車輛出售予告訴人時，其主觀上對該車是否確有泡水車之認識？
五、經查被告僅係中古車商，經營中古車之交易買賣，如所銷售之中古車有整修鈑金
    烤漆需要，被告即交由平日配合保養維修、鈑金烤漆業務之廠商中乙汽車修護廠
    及咸廣商行，負責車輛之保養維修及鈑金烤漆等業務，業據被告自陳在卷，核與
    證人即中乙汽車修護廠負責人乙○○及咸廣商行負責人己○○到庭結證情節相符
    ，並有汽車買賣合約書影本、委修單及估價單各一紙在卷可按，衡諸被告本身並
    非從事車輛保養維修業務之專業修車廠商，對於原車主丁○○持以出售之中古車
    有無遭水浸泡？是否為泡水車？本身已難認其確有判斷識別之能力；而本件被告
    向原車主丁○○以十一萬五千元價購該車後，隨即交由被告平日配合保養維修業
    務之廠商中乙汽車修護廠及咸廣商行，負責該車之保養維修及鈑金烤漆事宜，惟
    該二家汽車修護鈑金烤漆廠商斯時均未發現該車係泡水車，亦均未曾告知被告前
    該車輛可能泡過水等情，亦據證人乙○○及己○○二人到庭證述在卷（參見本院
    九十二年六月五日審判筆錄第四頁），是尚難認被告將前該車輛出售予告訴人時
    ，其確有該車係泡水車之主觀認識。次查證人即該車原車主丁○○雖於本院審理
    時到庭證稱：「‧‧‧我也有告訴與我買賣的人說車子有泡到保險桿以下，但是
    車況還不錯，我並不是跟被告說的，而是跟被告車行的人說，‧‧‧」等語（參
    見本院九十二年三月十日訊問筆錄第三頁），觀諸證人前開證詞，已難認被告有
    自原車主受告知該車係泡水車之情，復衡諸常情，被告係專業經營中古車輛之買
    賣業務，對於泡水車其性能可能有所減損，車價亦有相當程度之滑落等一般中古
    車買賣交易常識，焉有不知之理？故倘原車主持前該車輛前往尚揚公司出售時，
    如被告確知悉該車係泡水車，何以仍願以非泡水車之該車中古市價行情十一萬五
    千元向原車主丁○○買受？堪認被告所辯其於購車時並不知該車係泡水車等情為
    真。至證人丁○○係出售該車之原車主，其證詞內容攸關其本身是否出售有瑕疵
    之物而須負民事瑕疵擔保責任之利害關係，是其證詞是否屬實，尚不無疑問。再
    者，被告係以十一萬五千元向原車主丁○○購入該車，此業經被告陳明在卷，核
    與證人丁○○所述該車買賣價格大致相符，則被告購入該車後復花費三萬二千六
    百元（修護費用九千六百五十元、鈑金烤漆費用二萬二千九百五十元，此有委修
    單及估價單各一紙附卷足稽）將該車予以保養維修及鈑金烤漆，其所支付之成本
    已達十四萬七千六百元，後被告復以十六萬元之價格出售予告訴人，所賺取之差
    價為一萬二千四百元，經與案外人合夥股東甲○○○平分利潤結果，被告所獲取
    之利潤尚非有違常情，實難認被告有何明知該車係泡水車仍以低價收購並裝飾整
    理外表後，再以高價售出欺瞞顧客之不法情事。復觀諸被告於本案偵查及審理中
    ，均一再表示如該車確鑑定為泡水車，其願以原價十六萬元向告訴人買回等情（
    參見九十一年度他字第五七五號偵查卷第六十九頁反面及被告九十二年四月二十
    一日刑事呈報狀），惟因告訴人要求被告負擔其他損失，雙方致未能達成和解等
    情，益徵被告並無為自己不法所有之意圖。準此，本案被告向原車主丁○○購入
    該車時，斯時被告既無該車係泡水車之主觀認識，嗣被告將該車委由平日配合保
    養維修、鈑金烤漆廠商整修時，亦未受告知該車可能係泡水車之訊息，後被告復
    以合乎一般中古車市場行情之價格出售予告訴人，賺取合理之利潤，即難認被告
    主觀上有何明知為泡水車仍故意不告知客戶之不法意圖，客觀上亦難認被告有何
    施用詐術使告訴人陷於錯誤方為財物交付之不法手段。
六、綜上所述，被告前開所為與刑法上詐欺取財罪之構成要件尚有不符，自難以該罪
    相繩。被告前開所辯應尚堪採信。本件應純屬民事糾葛，告訴人應循民事途徑以
    求解決。此外，本案復查無其他積極證據或具體事證，足認被告涉有公訴人所指
    詐欺取財罪之不法犯行，揆諸前開法條及判例意旨，本件既不能證明被告犯罪，
    爰依法為被告無罪之諭知，以資審慎。
七、移送併辦（臺灣板橋地方法院檢察署九十二年度偵字第九八五一號）意旨認被告
    戊○○於九十一年間受程文華之託，將程文華所有車號：五Ｔ－四五三六號自用
    小客車，向裕融企業股份有限公司質押借款十一萬元，被告戊○○取得款項後，
    意圖為自己不法所有，持面額九萬六千三百元支票予程文華，以充借款，惟上開
    支票屆期提示，竟不獲付款，因認被告戊○○此部分亦涉有刑法上詐欺取財罪嫌
    而移請併辦。惟查本件被告戊○○涉犯詐欺罪嫌部分既已諭知無罪之判決，已如
    前述，前開併案部分即與本件無連續犯之裁判上一罪關係，應退由檢察官另為適
    法之處理，附此敘明。
據上論斷，應依刑事訴訟法第三百零一條第一項，判決如主文。
本案經檢察官王志超到庭執行職務。
中      華      民      國      九  十  二    年    六    月    十  九  日
                                    臺灣板橋地方法院刑事第一庭
                                        法      官  高  奕  驤
右正本證明與原本無異。
如不服本判決，應於判決送達後十日內向本院提出上訴狀 (應附繕本) ，上訴於
臺灣高等法院。
                                        書  記  官  廖  舜  宜
中      華      民      國      九  十  二    年    六    月    十  九  日


司法院資訊處製作；財團法人民間司法改革基金會備份。
